【裁判字號】    95,訴,22
【裁判日期】    950324
【裁判案由】    清償債務
【裁判全文】
臺灣桃園地方法院民事判決                95年度訴字第22號
原      告  玉山商業銀行股份有限公司
法定代理人  己○○
訴訟代理人  庚○○
            甲○○
被      告  乙○○
            戊○○
            丁○○
            丙○○
上列當事人間清償債務事件，於民國95年3 月10日言詞辯論終結
，本院判決如下：
    主  文
被告應連帶給付原告新台幣壹佰伍拾柒萬壹仟貳佰肆拾柒元及自
民國92年9 月17日起至清償日止，按週年利率9.5%計算之利息，
並自上開期日起至清償日止，按上開利率加計20% 之違約金。
訴訟費用由被告連帶負擔。
    事  實
甲、原告方面：
一、聲明：如主文所示。
二、陳述
  (一)借款人林淑娥於民國84年8 月22日向原告借款新台幣（下同
    ）354 萬元。借款期間自84年8 月22日起至104 年8 月22日
    止，利息按週年利率9.5%計算，借款人如有遲延給付時，除
    應按約定利率計息外，逾期6 個月以內者，依上開利率10%
    ，超過6 個月以上者，按上開利率20% 計付違約金。詎借款
    人僅攤還本金及利息至90年10月29日止，嗣後就未按期攤還
    ，經原告聲請拍賣其所提供之抵押物，所得價款抵償欠款後
    ，仍不足清償債務，尚欠原告本金1,571,247 元及自92年9
    月17日起至清償日止，按利率9.5%計算之利息與加計20% 之
    違約金。
  (二)又借款人林淑娥於93年6 月8 日死亡，被告乙○○、戊○○
    、丁○○、丙○○等4 人為其繼承人，均未於法定期間向管
    轄法院聲明拋棄或限定繼承，故依民法第1148條規定，被告
    4 人應繼承林淑娥財產上之一切權利、義務。是原告依此請
    求被告4 人連帶清償所欠本金1,571,247 元及自92年9 月17
    日起算之利息及違約金，詎迭經催討無效，故依消費借貸及
    繼承之法律關係，訴請判決如聲明所示。
三、證據：提出借據、放款支出傳票、存放款利率查詢表、交易
    明細查詢表、本院92年度執字第276 號債權金額計算書分配
    表、90年度執字第17994 號強制執行事件債權憑證、桃院木
    家智94年度行政字第94號公函、繼承系統表、戶籍謄本等為
    證。
乙、被告乙○○、戊○○、丙○○方面：
一、聲明：原告之訴駁回。
二、陳述：被告不知道要拋棄繼承林淑娥所遺留之債務，是銀行
    通知被告之後，才知有這筆債務，且林淑娥借款時之保證人
    是被告父親宋狄誠（原名宋明文），原告應先找保證人宋狄
    誠要求清償借款，而不應直接找被告要求清償借款。
丙、被告丁○○：未於言詞辯論期日到場，亦未提出書狀作何聲
    明或陳述。
    理  由
一、本件被告丁○○未於言詞辯論期日到場，核無民事訴訟法第
    386 條所列各款情形，依原告聲請，由其一造辯論而為判決
    。
二、原告主張借款人林淑娥於84年8 月22日向原告借款354 萬元
    ，期間至104 年8 月22日止，利率按9.5%計算，依年金法按
    月平均攤還本息，如有遲延給付，應依約定計算利息及違約
    金，而林淑娥僅攤還本息至90年10月29日止，經原告聲請拍
    賣其提供之抵押物，所得價款抵償欠款後，尚欠本金1,571,
    247 元及自92年9 月17日起至清償日止之利息、違約金。因
    林淑娥於93年6 月8 日死亡，被告乙○○、戊○○、丁○○
    、丙○○等4 人為其繼承人，應繼承林淑娥財產上之一切權
    利、義務，故請求被告4 人連帶清償林淑娥所欠之本金、利
    息、違約金等事實，已據其提出與所述相符之借據、放款支
    出傳票、存放款利率查詢表、交易明細查詢表、本院92年度
    執字第276 號債權金額計算書分配表、90年度執字第17994
    號強制執行事件債權憑證、桃院木家智94年度行政字第94號
    公函、繼承系統表、戶籍謄本等為證；被告乙○○、戊○○
    、丙○○對上開事實均不爭執（見94年3 月10日言詞辯論期
    日筆錄），被告丁○○則未到場爭執或提出書狀做何聲明或
    答辯，故堪信原告上開主張為真。
三、惟被告乙○○、戊○○、丙○○稱原告應先找林淑娥借款時
    之保證人宋狄誠要求其清償，不應直接找被告要求清償借款
    ，且被告因不知要拋棄繼承，才會有這筆債務云云。惟：
  (一)按消費借貸契約，借用人應於約定期限內，返還與借用物種
    類、品質、數量相同之物。又數人負同一債務，明示對於債
    權人各負全部給付之責任者，為連帶債務。連帶債務之債權
    人，得對於債務人中之一人或數人，或其全體，同時或先後
    請求全部或一部之給付。連帶債務未全部履行前，全體債務
    人仍負連帶責任。民法第478 條前段、第272 條第1 項、第
    273 條分別定有明文。借款人林淑娥與連帶保證人宋狄誠（
    原名宋明文）為本件借款之連帶債務人，依上開法律規定，
    原告自得向其中一人或其全體請求履行全部債務；況原告已
    取得對宋狄誠之強制執行名義（即本院85年度促字第12620
    號支付命令），有本院85年度執字第17994 號強制執行事件
    之債權憑證影本一紙在卷可參，是被告抗辯原告應先對宋狄
    誠請求付款，即非可採。
  (二)再「遺產繼承人，除配偶外，依左列順序定之：一直系血親
    卑親屬。二父母。三兄弟姊妹。四祖父母。」、「繼承人自
    繼承開始時，除本法另有規定外，承受被繼承人財產上之一
    切權利、義務。但權利、義務專屬於被繼承人本身者，不在
    此限。」、「繼承人對於被繼承人之債務，負連帶責任。」
    民法第1138條、第1148條、第1153條第1 項分別定有明文。
    本件被告均為林淑娥之繼承人，且均未向管轄法院即本院聲
    明拋棄或限定繼承，有戶籍謄本、桃院木家智94年度行政字
    第94號公函在卷可稽，且為被告所自承（見本院93年3 月10
    日言詞辯論期日筆錄）。是林淑娥於生前既向原告借款，尚
    欠本金1,571,247 元及自92年9 月17日起之利息、違約金，
    則林淑娥死亡後，其所負之消費借款債務，依上開法律規定
    ，自應由其繼承人即被告4 人繼承。雖被告辯稱是原告銀行
    事後告知，始知有本件債務之存在云云；惟就繼承有關之法
    律，雖以概括繼承為法定繼承制（即民法第1148條之規定）
    ，但基於獨立人格觀念、平等原則及權利本位思想，並為保
    障繼承人起見，如被繼承人所遺債務，超過所遺積極財產，
    法律規定繼承人得以限定或拋棄之方式繼承，此觀民法第11
    54條、第1174條之規定自明。是繼承人如認被繼承人所遺債
    務大於可繼承之積極財產時，應依上開規定聲明限定或拋棄
    繼承，以保護自身權利，如未依法限定或拋棄繼承，可見其
    繼承時，已以概括繼承之方式繼承被繼承人之一切權利、義
    務，要不能以事後始知有此債務之存在為抗辯，而影響債權
    人之權益，故被告上開抗辯，亦非可採。
四、借款人林淑娥尚欠原告本金1,571,247 元及自92年9 月17日
    起至清償日止，按利率9.5%計算之利息與加計20% 之違約金
    等已如上述，林淑娥已於93年6 月8 日死亡，被告4 人既為
    其繼承人，就林淑娥所遺留之債務，負有連帶清償之責，則
    原告依消費借貸及繼承之法律關係，請求被告連帶給付上開
    本金、利息及違約金，即無不合，應予准許。
五、結論：原告之訴為有理由，依民事訴訟法第385 條第1 項前
    段、第85條第2 項，判決如主文。
中    華    民    國    95    年    3     月    24    日
                  民事第三庭    法  官  潘進柳
以上正本係照原本作成
如對本判決上訴，須於判決送達後20日內向本院提出上訴狀
中    華    民    國    95    年    3     月    24    日
                                書記官  李麗娟


司法院資訊處製作；財團法人民間司法改革基金會備份。
